臺灣高等法院臺南分院刑事判決　 94年度重上更(二)字第454號
上　訴　人
即　被　告　戊○○
指定辯護人　本院公設辯護人　巳○○　郭忠生
上　訴　人
即　被　告　子○○
選任辯護人　林瑞成　律師
上列上訴人因違反貪污治罪條例案件，不服臺灣臺南地方法院八
十八年度訴字第五八二號中華民國九十年三月二十六日第一審判
決（起訴案號：臺灣臺南地方法院檢察署八十七年度偵字第一四
三二六號、八十八年度偵字第二七七號、第一七九五號、第四九
九０號），提起上訴，判決後經最高法院第二次發回更審，本院
判決如下：
    主  文
原判決關於戊○○、子○○部分撤銷。
子○○為他人處理事務，意圖損害本人之利益，而為違背其任務
之行為，致生損害於本人之財產，處有期徒刑壹年，減為有期徒
刑陸月，如易科罰金以佰元即新台幣玖佰元折算壹日。
戊○○免訴。
    事  實
一、子○○於84年間，擔任台灣中小企業銀行學甲分行（原為公
    營行庫，87年 1月22日始改制為民營銀行，下稱中小企銀學
    甲分行）經理，負責綜理該分行各類放款案件及決行工作，
    係為中小企銀學甲分行處理事務之人。詎子○○「明知」戊○○、陳聰遠、午○○等人所設立之群發眼鏡實業、惠而普
    光學、羅得光學、惠安眼鏡實業、鼎通興業、泓門企業、永
    堡企業、豐池興業及隆泉興業等九家有限公司「均係虛設之
    行號」，且名下土地或建物均已在其他行庫辦理抵押權設定
    借款在案（詳如附表二所示），竟於84年 9月初與戊○○協
    議將前揭在其他行庫之抵押借款案件移轉至該管之學甲分行
    「違規辦理超值放款」，並約定於超貸完成之後，由戊○○
    等人支付超貸部分金額百分之五回扣予子○○，自84年9月8
    日起至85年4月1日止，子○○依前開約定意圖損害其服務銀
    行之利益，而為違背銀行「授信權限」及「銀行業務手冊徵
    信篇」之規定，不顧承辦徵信丑○○、乙○○、授信陳錦聰
    、襄理壬○○、副理辛○○等「行員之反對」，濫權以無擔
    保等放款、以前述虛設行號「虛偽互開支票提供客票融資放
    款」及「以未完工建物製作虛偽之不動產買賣合約書」辦理
    抵押權設定放款，又「提供不實之申○○個人資料表予行員
    乙○○，使不知情之乙○○登載於職務上所掌之徵信報告上
    」，足以生損害於其服務之台灣中小企業銀行及申○○，總
    計貸放如附表二所示之案件，其累計金額為新台幣 (下同)
    一億九千三百萬元，期約回扣金額為六百零五萬元，惟事後
    戊○○僅分批交付子○○十五萬至九十萬元不等之賄款，總
    計子○○收受之賄款為135萬元（戊○○交付150萬元，子○○就聯乙興業公司部份退15萬元），餘期約賄款因85年4月1
    日戊○○等人潛逃而未及收受。子○○嗣後於偵查中自白其
    犯行。
二、案經法務部調查局台南縣調查站移送臺灣臺南地方法院檢察
    署及該署檢察官自動檢舉偵查起訴。
    理  由
壹、程序方面：
一、按被告以外之人（包括證人、鑑定人、告訴人、被害人及共
    同被告等）於檢察事務官、司法警察官或司法警察調查中所
    為之陳述，與審判中不符時，其先前之陳述具有較可信之特
    別情況，且為證明犯罪事實存否所必要者，得為證據，刑事
    訴訟法第159條之2定有明文。查證人庚○○、卯○○、甲○○、寅○○○、未○○、丁○○、癸○○、壬○○、辛○○
    、丑○○、乙○○等人於台南縣調查站之證述，固屬審判外
    陳述，惟於該調查站中之證述，均已由證人於原審審判中證
    述其等於調查站之證述為實在，而成為其審判中供述內容，
    有原審審理筆錄可稽。至丁○○於本院審理中主張調查站筆
    錄係出於調查人員之恐嚇，該筆錄不實在等語，惟該調查站
    筆錄詢問人及筆錄製作人均未恐嚇丁○○，業據丁○○及該
    調查站筆錄詢問人丙○○及筆錄製作人辰○○於本院審理中
    結證明確，證人丙○○、辰○○復證稱：均是依照丁○○供
    述之內容製作筆錄，若丁○○不講伊等並不知筆錄中之許多
    詳細資料，復按丁○○於調查站所作之筆錄記載，對於犯罪
    之詳細過程情節，均清楚敘述，另諸多事項亦均表示不清楚
    、不知情，凡此均足以證明係出於其自由意思，亦自可推定
    丁○○調查站之陳述，與事實較為相近，而可信為真實，合
    予敘明。
二、至證人李國郁、己○○、申○○等三人對於前揭被充當人頭
    虛設行號，或訂假買賣契約書，向銀行申請貸款等各情於台
    南縣調查站詢問時供述明確，又按其等答詢均詳實記載完整
    ，被告對於李國郁、己○○、申○○等三人為自由意思陳述
    並不爭執，自可推定證人之陳述，與事實較為相近，而可信
    為真實。該李國郁、己○○、申○○等三人於本院審理中，
    因所在不明無法傳喚到案，有各該送達回證在卷可稽，而上
    開陳述，係在自由意思之情形下所為，客觀上有可信之特別
    情況，且為證明犯罪事實所必要，依上開說明，其等於台南
    縣調查站中之證述，自具有證據能力。
三、查刑事訴訟法第一百五十八條之三規定：「證人、鑑定人依
    法應具結而未具結者，其證言或鑑定意見，不得作為證據。
    」所謂「依法應具結而未具結者」，係指檢察官或法官依刑
    事訴訟法第一百七十五條之規定，以證人身分傳喚被告以外
    之人（證人、告發人、告訴人、被害人、共犯或共同被告）
    到庭作證，或雖非以證人身分傳喚到庭，而於訊問調查過程
    中，轉換為證人身分為調查時，此時其等供述之身分為證人
    ，則檢察官、法官自應依本法第一百八十六條有關具結之規
    定，命證人供前或供後具結，其陳述始符合第一百五十八條
    之三之規定，而有證據能力。若檢察官或法官非以證人身分
    傳喚而以告發人、告訴人、被害人或共犯、共同被告身分傳
    喚到庭為訊問時（例如刑事訴訟法第七十一條、第二百十九
    條之六第二項、第二百三十六條之一第一項、第二百四十八
    條之一、第二百七十一條第二項、第二百七十一條之一第一
    項），其身分既非證人，即與「依法應具結」之要件不合，
    縱未命其具結，純屬檢察官或法官調查證據職權之適法行使
    ，當無違法可言。而前揭不論係本案或他案在檢察官面前作
    成未經具結之陳述筆錄，係屬被告以外之人於偵查中向檢察
    官所為之陳述，本質上屬於傳聞證據，基於保障被告在憲法
    上之基本訴訟權，除該被告以外之人死亡、身心障礙致記憶
    喪失或無法陳述、滯留國外或所在不明而無法傳喚或傳喚不
    到、或到庭後拒絕陳述等情形外，如已經法院傳喚到庭具結
    而為陳述，並經被告之反對詰問，前揭非以證人身分而在檢
    察官面前未經具結之陳述筆錄，除顯有不可信之情況者外，
    得為證據，並應於判決內敘明其符合傳聞證據例外之理由；
    又前揭非以證人之身分在審判中之陳述筆錄，倘該被告以外
    之人已經法院以證人身分傳喚到庭並經具結作證，且由被告
    為反對詰問，或有前揭傳喚不能或詰問不能之情形，該未經
    具結之陳述筆錄因屬審判上之陳述，自有證據能力；若係在
    另案法官面前作成之陳述筆錄，本質上亦屬傳聞證據，自得
    依本法第一百五十九條之一第一項之規定，認有證據能力。
    不能因陳述人未經具結，即一律適用本法第一百五十八條之
    三之規定，排除其證據能力。（最高法院96台上3527號判決
    參照）。查本案共同被告戊○○、午○○於偵查中非以證人
    身分所為之陳述，對被告子○○而言，固屬傳聞證據，惟參
    照前揭最高法院判決意旨其等均已於原審及本院審理中，已
    依證人身分傳喚到庭具結作證，並經被告為反對詰問，且前
    揭非以證人身分而在檢察官面前未經具結之陳述筆錄，復無
    顯有不可信之情況，自符合傳聞證據例外之理由得為證據；
    另戊○○、午○○等於法院迭次非以證人之身分在審判中之
    陳述筆錄，該戊○○、午○○已經法院以證人身分傳喚到庭
    並經具結作證，且由被告為反對詰問，該未經具結之陳述筆
    錄因屬審判上之陳述，自有證據能力。（最高法院96台上
    3527號判決參照）
四、按依刑事訴訟法第100條之 2準用同法第100條之1第1項之規
    定，司法警察（官）詢問犯罪嫌疑人，除有急迫情況且經記
    明筆錄者外，應全程連續錄音；必要時，並應全程連續錄影
    。考其立法目的，在於建立詢問筆錄之公信力，並擔保詢問
    程序之合法正當；亦即在於擔保犯罪嫌疑人對於詢問之陳述
    係出於自由意志及筆錄所載內容與其陳述相符。故司法警察
    （官）詢問犯罪嫌疑人如違背上開規定，其所取得之供述筆
    錄，究竟有無證據能力，原應審酌司法警察（官）違背該法
    定程序之主觀意圖、客觀情節、侵害犯罪嫌疑人權益之輕重
    、對犯罪嫌疑人在訴訟上防禦不利益之程度，以及該犯罪所
    生之危害，暨禁止使用該證據對於抑制違法蒐證之效果，及
    司法警察（官）如依法定程序有無發現該證據之必然性等情
    形，本於人權保障與社會安全之均衡維護精神，依比例原則
    ，具體認定之。但如犯罪嫌疑人之陳述係屬自白，同法第15
    6條第1項已特別規定「被告之自白，非出於強暴、脅迫、利
    誘、詐欺、違法羈押或其他不正之方法，且與事實相符者，
    得為證據」，則被告在警詢之自白如係出於自由意志而非不
    正之方法，且其自白之陳述與事實相符，縱令司法警察（官
    ）對其詢問時未經全程連續錄音或錄影，致詢問程序不無瑕
    疵，仍難謂其於警詢自白之筆錄無證據能力，有最高法院九
    十二年度台上字第六一一九號判決意旨可資參照。
  (一)本件上訴人即被告戊○○、子○○及共同被告午○○雖均辯
    稱其等在法務部調查局台南縣調查站之筆錄不實在；該等自
    白係以不正方法取得應無證據能力，不得採為彼等論罪之依
    據云云。然查：
  (1)本院上訴審於91年 3月15日勘驗被告戊○○87年12月29日於
    調查站製作筆錄之錄影結果，所得重點：「87年12月29日調
    查員詢問戊○○。調查員告知李女刑事訴訟法之權利，手機
    響起李女接電話（偵訊室的門是開著）。雙方先討論施某收
    賄之事。調查員告訴李女應照實講，不然會被收押。李女答
    ：別的公司有，我的公司不會跟我收。調查員勸李女有的話
    ，就要交代出來。李女又接聽電話之後，答：我的公司沒有
    跟我拿，其他我不記得了。調查員問：妳給他多少？李女答
    ：我忘記了，別人的公司有，我本人的名義的公司沒有，他
    拿多少我沒有印象，是我忘記的，不是我不講。其中李女有
    提到有增加四家公司的票貼，我們已經忘了拿多少，房屋的
    事都沒有談到錢。我軋票完全部都送給他，郭經理他也知道
    我的情形，他也知道我借來的錢都軋票。調查員問：妳實際
    送到他手上的有幾次？有多少？李女答：大約，（想一下）
    ，我不記得了。調查員說我會慢慢提醒妳。（法官倒帶重看
    ）調查員說第一件事情說有五％是否先講好的？【李女點頭
    】。調查員問：妳與陳聰遠去的五％，沒問題。李女答：嗯
    ！李女答：【我軋票完再全部送給他】。（法官倒帶諭知李
    女仔細看）。調查員問：第一筆120萬元為何只給90萬元？
    李女答：那時候我80年被倒很多錢，經濟有困難，貸下來的
    錢都用來軋票，【軋票完全部都送給他】。郭經理也知道我
    的情形。調查員問：妳印象實際上送到他手上的有幾次？李
    女答：大約，（李女想一下）我忘記了。李女一再強調吳剛
    明（另一銀行）確實沒有拿過回扣，二百萬元是借款，我八
    十年被倒六千萬元。（法官倒帶重看）調查員複訟第一次是
    以超過的五％給他。李女答：我是【講我記得的部份】，我
    忘記的不能亂講。（李女接到電話向對方說她在新營調查站
    ）‧‧」（見本院上訴審91年3月15日勘驗筆錄）。由錄影
    帶中明顯可見被告戊○○之回答極為自由，甚至還一邊講手
    機或補充調查員的問題，由此可見被告戊○○87年12月29日
    於調查站製作筆錄係在自由意志下陳述案情，且由雙方對答
    之情形，顯見被告戊○○之自白真實可信。
  (2)被告午○○部分之錄影帶，經本院上訴審勘驗結果因錄影聲
    音很小，無法勘驗，本院（更一審）乃送請法務部調查局判
    讀，該局函復稱：被告午○○偵訊錄影帶經本局以聲音放大
    器加強聲音訊號後，可清楚辨識談話內容，並轉拷複製一捲
    供參考等情，有該局九十二年十二月十九日調科柒字第０九
    三００四六五四一０號函一紙在卷可參（本院更一卷第二宗
    第四九頁），本院即於九十三年二月六日勘驗該錄影帶，勘
    驗結果：被告午○○於九時零九分進入偵訊室開始接受偵訊
    ，關於午○○錄影帶裡聲音很小聲又雜亂，無法勘驗，但從
    現場播放錄影帶被告並無被拘束脅迫之情事，陳述甚為從容
    自在，但陳述內容無法聽清楚，是否與筆錄相同無法判斷，
    錄影帶開始前半段影像內未看見偵查員書寫筆錄約有壹個小
    時多，依情形判斷似乎是在與被告就案情討論的談話。錄影
    帶時間十一時十六分三十九秒調查員問，可聽出「根據本案
    調查‧‧‧‧‧」，其後又片片段段，依其內容判斷是為筆
    錄的第二個問題，後半段雖可聽出調查員的聲音，但被告的
    聲音都聽不清楚，無法判斷偵訊內容是否與筆錄相同等語，
    有勘驗筆錄在卷可稽（本院更一卷第二宗第六八頁至第七０
    頁），是由被告午○○之表情及供述過程以觀，亦無受強迫
    之情事甚明。依前開判決意旨，被告午○○於調查站所供，
    自應可採為犯罪之證據。
  (3)被告子○○部分：
  經本院前審當庭勘驗被告子○○於八十七年十二月二十八日
    在台南縣調查站之偵訊錄影帶是否有疲勞訊問，不讓被告上
    廁所之情形。勘驗結果如下：
    九點四十二分三十四秒（錄影帶所顯示之時間）：開始詢問
    被告。開始詢問至十一點三十分，被告都沒有表明要上廁所
    （被告勘驗時當庭表明伊於十一點三十三分五十七秒時曾表
    示要上廁所，但錄影帶看不出來，也不聽出來）。
    十一點三十七分五十二秒：分便當。
    十一點四十分二十二秒：被告拿藥出來。
    十一點四十一分五十一秒：調查員拿開水給被告喝，被告並
    吃藥。
    十一點四十二分十三秒：被告開始吃便當。
    十一點五十五分二十五秒：被告結束吃飯。
    十一點五十五分五十二秒：被告拿藥出來吃。
    十一點五十七分四十三秒：被告起身離開偵訊室。（是否上
    廁所不明，但被告當庭表明並不是去上廁所）
    十一點五十九分三十一秒：被告回到偵訊室。
    十一點五十九分三十七秒：被告起身丟便當盒。
    十五點四十二分五十五秒：被告起身離開偵訊室。（此部分
    被告當庭表明是去上廁所）
    十五點四十四分四十八秒：被告回到偵訊室。
    十五點四十六分四十秒：被告簽名。
    十五點四十六分五十秒：詢問被告完畢離開。
    有勘驗筆錄在卷可參（本院更一卷第二宗第130頁至第132頁
    ），由上開被告子○○偵訊時之表情、供述過程仍可自由活
    動並吃藥喝水以觀，被告所辯其於調查站偵訊時係疲勞訊問
    ，且有不讓伊上廁所情形云云，尚屬無據。
  被告子○○於本院上訴審提出診斷證明書，並辯稱：伊患有
    糖尿病多年，且於87年2月17日動過心臟血管繞道手術，身
    體虛弱，意志甚為薄弱，在動過腹腔手術後，要服用利尿劑
    幫助排泄體內水份，而服用利尿劑，約半小時或一小時左右
    需排尿一次，防止膀胱蓄尿膨脹，導致尿回流產生內臟積水
    等併發症之發生危及生命。同年12月28日法務部調查局台南
    縣調查站人員拘提訊問時，利用伊此項弱點，輪番上陣疲勞
    轟炸，軟硬兼施，對於伊因尿急上廁所之要求，均置之不理
    ，硬要伊承認後才得解尿，導致伊膀胱膨脹、心跳加速、血
    壓升高、頭腦昏脹，使伊在生理、心理壓迫下，恐危及生命
    ，不得已才配合調查人員為不實之自白，此項以不正方法取
    得之自白，應無證據能力，不得採為彼等論罪之依據云云（
    本院上訴卷第93、94、148、149、153、154、155、273、
    315頁）。然伊所辯「對於伊因尿急上廁所之要求，均置之
    不理」乙節，顯與上開勘驗結果不符，而無足採。況經本院
    函詢被告子○○就診醫院即財團法人長庚紀念醫院（高雄）
    分院查詢被告子○○就診後服用藥物之副作用，該院於90年
    10月27日以（92）長庚院高字第4034號函復稱：病患子○○
    自87年2月16日接受冠狀繞道手術出院後，每日均需服用毛
    地黃、利尿劑、降膽固醇藥、其他控制預防心衰竭（如
    Losartan、Cavedilol）之藥物及Aspirin（預防心向管阻塞
    ），每日一至三次不等，在劑量控制下及藥物特性，很少會
    有頻尿、心跳加速及血壓升高副作用等情明確，有該院函文
    一紙在卷可佐（本院更一卷第二宗第五頁），是被告所辯亦
    與實情未符，而不可採。
  (二)按被告以外之人於審判外向法官所為之陳述，得為證據。被
    告以外之人於偵查中向檢察官所為之陳述，除顯有不可信之
    情況者外，得為證據。刑事訴訟法第159條之1定有明文，是
    被告等人於偵查中向檢察官所為之陳述，除顯有不可信之情
    況者外，自有證據能力甚明。至其於調查站之偵訊所為之供
    述，依刑事訴訟法第159條之2，被告以外之人於檢察事務官
    、司法警察官或司法警察調查中所為之陳述，與審判中不符
    時，其先前之陳述具有較可信之特別情況，且為證明犯罪事
    實存否所必要者，得為證據。另刑事訴訟法第158條之4亦規
    定，除法律另有規定外，實施刑事訴訟程序之公務員因違背
    法定程序取得之證據，其有無證據能力之認定，應審酌人權
    保障及公共利益之均衡維護。本院審酌被告等人於檢察官初
    次偵訊時均供稱：（調查筆錄實在否？）實在等語明確（偵
    字第277號卷第19頁、偵字第14326號卷第19頁背面），核與
    已判決確定之被告庚○○、卯○○於臺灣台南地方法院檢察
    署檢察官以證人身分傳喚出庭做證時證述之情節相符，且經
    本院勘驗上開偵訊錄影帶結果，亦未有被告等人所辯違反自
    白任意性之情形，而本件依行為當時之法律係違反貪污治罪
    條例之案件，事涉銀行經理意圖損害其服務銀行之利益，而
    為違背其經理應盡職責之行為，不顧承辦徵信、授信等「行
    員之反對」，濫權以無擔保等放款，基於維護公共利益之考
    量，自仍應認其具有證據能力，併此敘明。
貳、被告子○○部分：
一、訊據上訴人即被告子○○固亦坦承總計貸放如附表二所示之
    案件，其累計金額為一億九千三百萬元等情不諱。惟被告子
    ○○矢口否認有前揭犯行，並辯稱：未向戊○○收取任何賄
    賂，他們來貸款時都有提供公司執照、營利事業登記證、納
    稅證明等文件，我們根本不知道他們是人頭公司，且承辦人
    員及稽核人員均未異議，我身為經理自無從知悉實情云云。
二、經查：
  (一)右揭共同被告戊○○與午○○等虛設行號，相互虛偽開立銷
    貨統一發票及支付貨款支票，製造假業績，向行庫貸款及被
    告施克洲為戊○○等人所虛設之行號，做假帳之事實，業據
    共同被告戊○○於台南縣調查站調查中陳稱：「台翔眼鏡實
    業有限公司、群發眼鏡實業有限公司、惠而普光學有限公司
    、惠安眼鏡實業有限公司、羅得光學有限公司、隆泉興業有
    限公司、鼎通興業有限公司、永堡企業有限公司、豐池興業
    有限公司及泓門企業有限公司等十家虛設行號，其中僅台翔
    及群發曾經營數個月（營運期間使用銘琇眼鏡公司的發票）
    ，之後就與其餘八家一樣並未實際營業」；「我們所使用的
    人頭計有李國郁．．．這些人頭同時是各虛設行號掛名負責
    人及支票申請人及抵押貸款的人頭，主要人頭當初都是午○○利用他太太陳阿吻、妹妹未○○及侄兒女擔任惠安、隆泉
    興業等公司負責人，後來藉故要求我們更換人頭，其中陳美
    仱、寅○○○係陳聰遠找的，其餘都是我找的」；「在82年
    間及83年間，係由聯乙興業公司二名會計小姐所作的，84年
    及85年係由銘琇眼鏡公司會計庚○○所製作，他們三人均是
    根據我們三人的意思製作假帳及開立假發票」；「當初午○○見我因與人換票貼現，卻遭倒債很多錢，他就教我以前述
    虛設行號製造假業績虛偽相互開立發票支票向行庫辦理票貼
    」；「（提示永康市○○路235號至247號拍攝照片六幀，該
    七間房屋係何人所建，詳情為何）我們係以鼎通興業有限公
    司名義興建，原有解連城、黃銘欽、辜顯榮、魏招榮等四人
    有意購買作為投資之用，但到85年3月間，他們並未支付任
    何定金及房屋款，由於當時公司急需現金週轉，所以洽借他
    們四人名義另再找陳金泉、胡智益、李秀玉作為人頭簽訂假
    買賣契約，每間售價一千三百萬元至一千六百萬元不等，並
    持向台企學甲分行貸款，共計六千六百萬元」；「假買賣契
    約由午○○及陳聰遠負責製作及協調」；「85年3月間，我
    與陳聰遠至台企學甲分行找經理子○○表示欲以該七間房屋
    向銀行辦理抵理貸款，郭某同意以買賣契約之七成為貸款最
    高額度，並且要求我們補辦買賣契約，我們乃依他要求，與
    前述解連城等七人製作虛偽之買賣契約，並且將買賣價格提
    高」、「子○○明知我們只有銘琇、聯乙、台翔、群發等四
    家公司在運作，其中主要是銘琇和聯乙在營業，另二家實際
    營業的時間不及一年，我們在84年下半年向台企學甲分行以
    前述六家隆泉興業等公司辦理票貼周轉金時，他應該是在此
    時知悉該六家係虛設行號」等語（參台南縣調查站87年11月
    17 日筆錄），另在檢察官偵查中就上情亦坦承在卷，此觀
    諸87 年12月21日偵訊筆錄：「（問：你們二人虛設幾家行
    號？）我設立十餘家行號，午○○有參與，詳如調查筆錄」
    自明。
  (二)另已判決確定之共同被告午○○於調查及偵查初訊時亦自承
    ：「前述虛設行號並未實際營業」、「永華路七間係借用解
    連城、黃銘欽、辜顯榮、魏招榮、陳金泉、胡智益、李秀玉
    等七位人頭，分別由戊○○主導協調，台企學甲銀行經理…
    …依照他們指示會按每間房屋契約售價七成核貸，來與前述
    人頭偽造各房屋買賣契約書，售價金額是按戊○○欲貸款總
    額除以零點七倍，再技巧性的分配到各房屋的個別售價」（
    參台南縣調查站87年11月十二十日筆錄）、於本院96年8月
    14日審理中亦證稱：「我負責工，他（指戊○○）負責財務
    及銀行的貸款……只有結構完成（指貸款之房子），細部還
    沒有做，準備再重新改造」等語。甚至已判決確定之被告庚○○、卯○○於調查中及臺灣台南地方法院檢察署檢察官以
    證人身分傳喚出庭做證時陳稱：「他經常來公司，有時一個
    月來許多次，他有來教我們作帳」、「我是有看到庚○○交
    錢給施克洲」、「都是戊○○將明細交給施克洲，再交給我
    與庚○○作帳，最後再交給施克洲及戊○○過目」、「有時
    是戊○○交給我較多，有時是會計交給我轉交，金額大約是
    六萬元，每月一次，」「他指導我們如何開發票」（參87年
    12 月28日偵訊筆錄）等語在卷，且互核大致相符。又共同
    被告戊○○、陳聰遠及午○○三人為虛設行號，而找來人頭
    即親友李國郁、甲○○、寅○○○、未○○、己○○、丁○○、癸○○、劉哲嘉、陳美伶等人任公司負責人，惟渠等僅
    出借名義並未實際經營公司甚或不知已經掛名為負責人（如
    寅○○○），已經證人李國郁、甲○○、寅○○○、未○○
    、己○○、癸○○、劉哲嘉、陳美伶等人分別於調查站或本
    院審理中證稱屬實。其中被告之子丁○○亦證稱：泓門、永
    堡、豐池三家公司並未營業亦無員工等語在卷，此有調查筆
    錄在卷可稽。而上開「永華路七間係借用解連城、黃銘欽、
    辜顯榮、魏招榮、陳金泉、胡智益、李秀玉等七位人頭」乙
    節，亦經證人解連城、黃銘欽、辜顯隆等人到庭證述無訛（
    本院更一卷第一宗第115頁至第119頁）。再者，上開公司若
    確有營業，則其必有原料之倉儲、貨品之運送等資料可查，
    惟共同被告午○○、戊○○就此等資料均無法提出，故與共
    同被告戊○○與午○○陳聰遠三人虛設行號製造假業績及以
    人頭辦理假買賣辦理過戶登記之方式，以之向銀行貸款之事
    實，應堪認定。
  (三)其次被告戊○○、午○○、陳聰遠以上開虛設公司行號向銀
    行辦理貸款迄今未還等情，亦經臺灣銀行臺南分行於92年12
    月3日以臺南營字第09200101701號函、臺灣銀行岡山分行92
    年12月2日以岡山營字第09200064661號函、台灣中小企銀開
    元分行於92年12月10日以92開元（訴）字第00257號函、華
    南商業銀行金華分行於92年12月9日以（92）華金字第00364
    號函、彰化商業銀行延平分行於92年12月2日以彰延平字第
    1082號函、華南商業銀行永康分行於92年12月9日以（92 ）
    華永康放字第920298號函、中小企銀學甲分行於92年12月4
    日以92學甲字第02968號函、華南商業銀行南都分行於92年
    12月29日以（92）華都字第00437號函、華南商業銀行永康
    分行於93年2月25日以（93）華永康放字第93003 7號函等所
    附函件（本院前審卷第二宗第18頁至第46頁、第52頁、第58
    頁至第90頁），及台灣中小企銀總行稽核處專案組組長林文
    源96年8月14日到庭證述在卷等各乙件函示在卷可稽，益徵
    上情非虛。
  (四)又原審同案被告施克洲每月前往銘琇公司一、二次專門指導
    原審同案被告即會計庚○○、卯○○虛偽發票平衡帳面等情
    ，已據判決確定之被告庚○○坦承戊○○等人為能向各行庫
    取得客票融資，虛設行號以互開發票方式製造假業績，進而
    虛偽互開支票向行庫貸款。而其互開發票之工作係由戊○○
    找來施克洲負責直接指導其虛偽互開，一方面製造假業績，
    一方面使各虛設行號進、銷項發票儘量平衡，施克洲約於84
    年初到公司瞭解虛設行號詳情，也知道所虛設之行號並無實
    際營業行為，但仍指導其虛偽以各家行號間相互對開發票等
    情明確；而判決確定之原審同案被告卯○○亦坦承任職聯乙
    興業公司期間，戊○○、陳聰遠、午○○、施克洲曾寫好明
    細要其開立發票，而施克洲自84年初起，每月來銘琇眼鏡公
    司指導其與庚○○做帳，渠等均依照施克洲所開立之明細製
    作發票及帳目等情無訛，核與原審同案被告施克洲坦承於83
    年底為戊○○及陳聰遠名下十餘家公司審核發票互開狀況、
    是否會被發現剔除、及進銷項扣抵平衡以降低營業稅捐等，
    並協助會計庚○○、卯○○作帳，戊○○名下虛設行號雖有
    發票互開之情事相符，有如前述。又營業稅雖二個月申報一
    次，惟共同被告戊○○所虛設之行號高達九家，其相互往來
    之進出帳目，已相當繁複，不易達成平衡，再要達到使稅務
    人員無從查覺之目的，實屬不易，此即為共同被告戊○○找
    來原審同案被告施克洲協助之理由，故原審同案被告施克洲
    當需不定期至被告設銘琇眼鏡實業有限公司處指導被告庚○○、卯○○二人作帳，此亦即為原審同案被告卯○○於檢察
    官偵查中陳稱：「他（施克洲）經常來公司，有時一個月來
    許多次，他有來教我們作帳」等語之原因，故原審同案被告
    施克洲有協助戊○○公司製作假帳之事實，亦稱明確。
  (五)上揭被告子○○違背銀行「授信權限」及「銀行業務手冊徵
    信篇」之規定等「違背職務」之行為，業據台灣中小企銀總
    行稽核處專案組組長林文源96年8月14日到庭證述在卷，又
    其期約並收受貸款佣金及共同被告戊○○、陳聰遠、午○○
    對子○○期約並交付貸款佣金之事實，業據被告子○○於調
    查及偵查初訊時、共同被告戊○○於調查中（八十七年十二
    月二十九日）、被告午○○於調查中均坦承不諱，互核一致
    ，並經證人辛○○、壬○○、丑○○、乙○○、陳錦聰等證
    述屬實，被告子○○亦坦承84年9月初某晚，戊○○與陳聰
    遠同至其住處，表示急需資金，希望能透過其經理之權限，
    以原在其他行庫借款之抵押品移轉至學甲分行超值貸款，三
    人並期約取得借款後，以超貸部分款項之百分之五做為貸款
    佣金，84年9月20 日戊○○等順利取得比原先多一倍之借款
    後數日晚上，陳聰遠載戊○○至其住處，將事先以報紙包妥
    之90萬元現金交其收受，而後戊○○於84年10月、11月及85
    年1月間，陸續取得借款後，亦如同前述送賄手法，利用晚
    上將每件15萬元分別送至其住處，交其收受後離去，共有四
    次，金額計60萬元等情明確，參以被告子○○於偵查中委任
    之律師賴鴻鳴於88 年1月14日亦曾替被告具狀表示欲自動繳
    交所得財物，有該聲請狀附卷可稽，而被告戊○○亦坦承於
    84年9月間，與陳聰遠在子○○住處當面洽談，以豐池、永
    堡、隆泉、惠安、羅得、惠而普等六家公司轉向台企學甲分
    行辦理貸款，並協議超過2400萬元部分，以百分之五給與回
    扣，在學甲分行核撥貸款數日後晚上，由陳聰遠載其至子○○住處，將90萬元交予子○○親收，之後又陸續取得四件貸
    款，於領取貸款後以同樣方式利用晚上以每件15萬元之回扣
    送至子○○住處由郭某親收，但其中聯乙興業有限公司之回
    扣，子○○於隔日退還等情無訛（見87年12月29日調查筆錄
    ）（故總計子○○收受之款項為135萬元，戊○○交付150萬
    元，子○○就聯乙興業公司部份退回15萬元，餘期約款項因
    85年4月1日戊○○等人潛逃而未及收受）。已判決共同被告
    午○○坦承與戊○○及陳聰遠合夥興建台南縣永康市○○路
    235至247號七間房屋，借用解連城、黃銘欽、辜顯隆、申○○、陳金泉、李秀玉、胡智益等七位人頭，製造假買賣契約
    ，由戊○○主導與子○○協調，依每間房屋契約售價七成核
    貸，據其所知戊○○確實有給子○○好處，所以郭某才願意
    配合戊○○超額放款，至於行賄金額若干，要問戊○○才清
    楚等情，而證人辛○○、壬○○、丑○○、乙○○、陳錦聰
    等均證述：關於戊○○之貸款案，渠等均有向子○○表示風
    險過高，不宜承做，惟子○○總是獨排眾議，一意孤行，執
    意核貸，並以調職為要脅逼迫渠等配合貸款作業，儘速核貸
    等語，足認被告等所辯，均係卸責之詞，不足採信。而證人
    解連城、黃銘欽、辜顯隆亦到庭結證稱渠等均係人頭明確，
    有如上述。另證人申○○於調查筆錄中亦證稱：台灣中小企
    業銀行學甲分行關於伊個人之徵信報告內容經伊查閱後，發
    現「家庭概況及收支概況」欄根本與事實不符，因當時伊事
    業及薪津等一切收入，每月頂多只有約10萬元，全年也不過
    100萬元，但該分行人員卻偽填伊每年收入計896萬元，明顯
    與事實不符，而且伊也未提供任何收支資料給該分行，卻在
    備註欄偽填「依申○○提供資料表」等語在卷，足見被告子
    ○○亦有收受回扣（佣金）之情事，至為明灼。
三、被告子○○答辯不足採之理由：
(一)、被告子○○辯稱：被告戊○○關係企業曾向台灣銀行台南分
    行、台灣銀行岡山分行、台灣中小企業銀行開元分行、台南
    市第二信用合作社總社、華南銀行西台南分行金華路辦事處
    、華南銀行南都分行、上海商業銀行東台南分行、彰化銀行
    延平分行、華南銀行永康分行等九家行庫辦理信用貸款和客
    票融資，且被告關係企業公司也依據台灣中小企業銀行學甲
    分行，同樣的手續辦理申貸放款，調查站並未將以上九家行
    庫經理，主任級的主管移送地檢署偵辦，因此被告子○○應
    無嫌疑犯罪可言才是公平云云。惟查其他貸款行庫之經理、
    主任級的主管未被移送偵辦，並不代表被告子○○亦無犯罪
    行為，答辯理由自不足採明甚。
(二)、被告子○○又辯稱：其於84年間擔任台灣中小企業銀行學甲
    分行經理期間，適逢被告戊○○的關係企業公司向該學甲分
    行申貸放款，依據法令規範內申貸放款，並無瑕疵。參酌台
    灣中小企業銀行學甲分行副理即嫌疑人辛○○在檢察署的答
    辯狀第三頁第四行本件申貸案之核准貸款並未違背法令。第
    四頁第三行本件貸款之額度均在法令許可之範圍內。第五頁
    第三行新頒分層負責，各司其責並無違法圖利之情事。第六
    頁第五行本件貸款案於事發後，總行曾經派員稽核認撥款程
    序無瑕疵，均未受處分。上開答辯已被檢察官採信而以不起
    訴處分在案，所以被告子○○並沒有犯意。又學甲分行徵信
    員嫌疑人乙○○答辯狀也被檢察官一併採信為不起訴處分。
    學甲分行副理嫌疑人辛○○，徵信員嫌疑人乙○○和前學甲
    分行經理即被告子○○為台灣中小企業銀行學甲分行為同案
    一體已被認定而採信，以上二位嫌疑人副理辛○○，徵信員
    嫌疑人乙○○不起訴處分在案，依本案不能一案兩個不同見
    解即一案兩判的情事發生，因而被告子○○應為無罪之判決
    云云。然該行副理辛○○，徵信員乙○○係因罪嫌不足，才
    經檢察官處分不起訴，本案為被告子○○違背職務犯罪，犯
    罪主體不同，不能因同案關係人辛○○、乙○○經檢察官不
    起訴處分，即認被告子○○無罪，其所辯並不足採。
(三)、被告子○○再辯稱：其前雖任台灣中小企銀行學甲分行之經
    理，然該行每筆放款案件，均需經分行內之「授信審議小組
    」決議通過，才可准予放款，並非被告所可獨斷專行，該會
    議記錄並需經總行人員查核，因而無法違法超貸云云。經查
    ：
  證人乙○○87年12月10日於法務部調查局台南縣調查站訊問
    時證稱：「（根據本站調查羅得光學公司係虛設行號，何以
    可以經過貴行庫的徵信作業，核准該公司六百萬元短期客票
    周轉金？及四百萬元短期信用放款之展期？）‧‧因此在收
    件當天下午的授信審議會議上，副理辛○○提出本件應追加
    保證人或向中小企業保證基金申請保證報告本件存款額低、
    營業場所為租賃、與本行往來不甚良好，又要展期且要再借
    客票周轉金六百萬元甚為不妥，丑○○同天受理子○○同樣
    交辦惠安眼鏡實業有限公司申請展期信貸四百萬元及客票周
    轉金六百萬元，在此次審查會中丑○○反對承作，授信承辦
    陳錦聰亦在會中表示反對，但經理子○○獨排眾議堅持要我
    們承作‧‧」等語（參見法務部調查局台南縣調查站偵查卷
    宗C1卷）。
  證人辛○○、壬○○、陳錦聰88年3月5日訊問時亦均證稱申
    ○○等七人貸款案依內規是不可以承作，因遭被告子○○之
    強迫才核准等語明確（均見88年度偵字第1795號卷），益徵
    被告子○○所辯每筆貸款均依規定核貸云云，為虛偽不實，
    不足採信。
  又被告子○○身為分行經理，為該分行單位最高主管，其縱
    無將職員調至其他服務單位之權限，但其仍有權可做同一單
    位職務之調動，且其既然掌握考績，身為分行經理，自亦有
    建議總行調動之權，然身為職員之辛○○、壬○○、陳錦聰
    等人對身為經理之被告子○○所為囑咐或威嚇，理當不敢反
    抗，此為眾所周知之事，被告子○○徒以有關之每筆放款，
    需均經審議小組決議通過，並做成記錄，其無法干涉等情置
    辯，自不足採。
  況證人壬○○、辛○○87年12月11日於法務部調查局台南縣
    調查站訊問時均證稱係遭被告子○○之逼迫貸款等情明確，
    已如前述，足見被告所辯系爭所有貸款係依法貸放，亦不足
    採。
  甚至被告子○○87年12月28日調查時亦自承：「（前揭豐池
    等六家行號違規增提之客票周轉金貸款各六百萬元，有無順
    利借款？其賄款金額？）該六家行號客票周轉金貸款申請，
    其中豐池、永堡遭陳錦聰壓制而未放款，其餘四家雖經陳錦
    聰等承辦人員極力反對認為抵押品嚴重不足必須先償還原借
    之信用貸款始得客票融資，但我仍執意強行要他們蓋章同意
    融資，其中羅得、惠安之六百萬元客票融資申請，雖丑○○
    、陳錦聰、乙○○、壬○○、辛○○聯合反對認與規定不合
    ，但我以職權調動施壓最後他們也同意放款，‧‧（85 年4
    月I日戊○○所開出之假客票即已開始陸續遭退票，何以你
    又與渠勾結違規「以分散借款集中使用方式」放貸六千六百
    萬元與戊○○支用？）戊○○等將在永康市○○路235號等
    所興建之七間販厝原已在台南二信辦理土地建築融資貸款，
    依規定所蓋房屋若為實際銷售即不得再行申貸放款‧‧，我
    並答應戊○○之要求將該計六千六百萬元借款於85年4月1日
    撥款，當時雖然徵信乙○○休假我仍緊急召回並在塗銷作業
    為辦理完竣前即違規指示放款帳務魏慧寧直接撥款‧‧」等
    情無訛（參見88年度偵字第277號卷第7至第12頁）。參以上
    開核貸案係在被告子○○施壓下違規貸放，並未依照規定程
    序等情，亦有台灣中小企銀稽核室查核報告一份在卷可稽（
    見法務部調查局台南縣調查站偵查卷宗C2卷），至該查核報
    告之查核過程，並經台灣中小企銀總行稽核處專案組組長林
    文源96年8月14日到庭證述在卷，自有證據能力。
  綜上所述，足見被告子○○所辯未違法貸放，亦不足採。
(四)、被告子○○又辯以：其並未期約於超貸完成後百分之五作為
    回扣，也沒有得到回扣云云。惟查：
  證人申○○87年12月8日於法務部調查局台南縣調查站訊問
    時，證述上開情節無訛（詳前述）；而被告子○○於87年12
    月28日調查時亦自承上情屬實（亦如前述），並供稱：「（
    另你協助戊○○以聯乙興業、豐益、濟同、雅新陸續向學甲
    分行超貸，你收賄詳情？）戊○○以前揭相同手法陸續請我
    幫忙送件並利用經理職權不當放款‧‧，而戊○○在84年10
    月、11月及85年1月間陸續取得借款後亦如同前述送賄手法
    ，利用晚上將每件15萬元之賄款（現金）分別送到我家，交
    由我收受後離去，其受賄金額計有六十萬元（分四次交付）
    。（前揭豐池等六家行號違規增提之客票周轉金貸款各六百
    萬元，有無順利借款，其賄款金額？）‧‧惟這四件客票借
    款戊○○在取得款項後並未依約定送我賄款，隨即於八十五
    年四月一日捲款潛逃。（你除前述違規超值放款予戊○○壹
    億九千三百萬元收受一百五十萬元賄款外，有無向戊○○等
    收受其他好處？）我確實有與戊○○約定每次超值放款我及
    從中收受５％賄款，但戊○○逃逸後並無真正履行原約定，
    所以找的確只從中收受一百五十萬元賄款，另戊○○經常會
    致送我一些進口水果等語無訛（見88年度偵字第277號卷第7
    至第12頁）。
  甚至被告子○○87年12月28日檢察官偵查時亦供認：「（調
    查筆錄實在？提示）實在。（你與戊○○、陳聰遠約定回扣
    數額多少？）以在本行超借部分的５％。（你跟戊○○共收
    了多少回扣？）共一百五十萬元，分五次，金額為九十萬元
    及四次各十五萬元。地點在我家，都是戊○○拿來的，我送
    戊○○出門時有看見陳聰遠開車載她來的」等語明確（見八
    十八年度偵字第二七七號卷第十九頁反面），益徵被告子○○確有收賄一百五十萬元之情事。
  綜上所述，足見被告子○○所辯未收賄等情，均不足採。
(五)、至被告子○○聲稱其於調查員調查及檢察官訊問當時，因神
    智不清才會承認，伊於87年初，開刀做心臟血管繞道手術歷
    時十餘小時，以後即罹患幻聽、幻覺，耳際常聞人言：「趕
    快回家！」「要活下去！」，每遇緊張壓力較重時，即出現
    幻覺，自調查站之後‧‧，因此在偵查偵訊時，是處在神智
    狀況身不由己的處境，是否收受回扣的答辯，回憶當時頭腦
    是一片空白，所以所供並非實情云云。然查上開訊問筆錄均
    經過被告子○○審閱無誤後簽名於後，有各該筆錄在卷可佐
    ，且經本院前審勘驗上開調查站訊問錄影帶結果，亦未發現
    被告子○○於訊問時有異常之現象或表情，有前開勘驗筆錄
    在卷可稽，以被告子○○身為銀行經理，社會歷練完備，本
    案對其影響如何，不可能不知，焉有草率承認之理？何況被
    告於偵查中之回答「非常詳盡」，倘若當時處於「幻聽、幻
    覺」，又豈能有條不紊回答調查員、檢察官之問話？又其回
    答之內容，豈能與共同被告及其他證人所述犯罪情節相符之
    理！其所謂在調查員調查及檢察官訊問當時，係因神智不清
    才自白等辯解，亦不足採信。
(六)、被告子○○又稱有關起訴書記載被告子○○於88年1月14日
    亦具狀表示「欲自動繳交所得財物，有該聲請狀附卷可稽」
    云云，被告子○○並沒有於88年1月14日具狀表示欲自動繳
    交所得財物，係律師自作主張所為云云。經查：
  當時受委任之律師為賴鴻鳴，而證人賴鴻鳴律師91年4月16
    日於本院上訴審調查時到庭證稱：「郭先生是在1月7日委任
    我，88年1月7日當時接受他委任，是他太太拿來的，我感覺
    上是他簽的名，他太太還拿了一份報紙（庭呈影本），然後
    他太太說他先生身體不好，然後要我為他先生最大的利益，
    依照這個報紙給他先生最大的保障，因為報紙上已經有記載
    他在偵訊中已經坦承收賄且願意將所得繳庫，我有打電話給
    承辦的檢察官，我問檢察官這報紙所載是否事實，檢察官證
    實他有承認，我又問檢察官我們要到哪裡繳庫，檢察官叫我
    具狀進來申請」、「我的記憶中是這樣，始終是他太太常到
    事務所，是由他太太的轉述。我的印象中好像在起訴之前有
    繳庫完畢才有減輕刑度的適用，我們又怕檢察官很快起訴，
    所以我們才趕快申請。這金額蠻大的，怕萬一他又沒有現金
    ，所以先申請」、「（檢察官之後要送狀之前有無向被告確
    認？）我有對他太太講過，我對他太太說如果她先生真的這
    麼做，這個狀紙對他是有利的。因為他太太時常來事務所」
    、「我當時有對她說妳先生有承認，她說她沒有那麼多錢，
    女兒又在英國唸書。我們向檢察官聲請，可以拖延繳交的期
    限」等語（參見本院上訴審91年4月16日訊問筆錄）。由證
    人賴鴻鳴律師之證詞可窺知當時報章確有被告子○○坦承犯
    行之報導，證人亦有與被告（最起碼被告子○○之妻郭陳秀
    女）討論過被告子○○坦承犯行後如何為被告爭取最大利益
    之事甚明。
  其次，修正後之貪污治罪條例第8條第2項規定「犯第4條至
    第6條之罪，在偵查中自白，如有所得並自動繳交全部所得
    財物者，減輕其刑」，甚至「因而查獲其他共犯者」，可「
    減輕或免除其刑」。而本案被告子○○於偵查中已自白，設
    若其自動繳交所得之一百五十萬元，可減輕其刑，甚至可減
    輕至二分之一，若「因而查獲其他共犯者」，甚至可「免除
    其刑」，因而在本案事證如此明確之情況下，被告子○○自
    動繳交所得之一百五十萬元，確實係對其最為有利（惟依修
    正前之第八條條文，只要偵查中自白即得減輕其刑，至於自
    動繳交所得，更可於審酌犯罪情狀時酌減其刑）。
  再者，原審判決雖有引用該聲請狀作為被告犯罪之證據之一
    ，然若無該聲請狀，單憑被告子○○於調查、偵查之自白，
    佐以其餘被告及證人之供證，亦足以確信被告子○○確有收
    受回扣之行為，更見被告子○○若有依該聲請狀自動繳款，
    其所處之刑期比之原審宣判之刑度應該減輕不少，而被告子
    ○○之抗辯，足徒增其犯後不知悔悟之情狀，對其自非有利
    。
  又被告子○○及其妻郭陳秀女雖否認有見到證人所提出之剪
    報（報導被告子○○坦承犯行），亦否認知悉該聲請狀之事
    ，甚至聲稱要律師朝沒有收賄方向辯解云云。然證人身為律
    師，其為受委任前應不可能早已知悉會承辦本案而刻意留下
    剪報，雖剪報有可能係接受委任後才在事務所找出來（被告
    之妻郭陳秀女所言），然最起碼被告或其妻看過剪報，設若
    被告子○○於委任時聲明未收賄，要律師朝沒有收賄方向辯
    解，證人身為律師，焉有未朝自白不實辯解，反而默認收賄
    之理？且被告子○○當時若自動繳款，對其確實最為有利，
    已如前述，證人身為律師，依專業判斷亦認要自動繳款，然
    繳款金額亦要由被告支付，證人既不可能支付該款項，焉有
    未得委任人同意，或明知被告反對，卻擅自遞出該聲請狀之
    理？衡情度理，被告子○○及其妻所稱否認有見到證人所提
    出之剪報，亦否認知悉該聲請狀之事，甚至聲稱要律師朝沒
    有收賄方向辯解等情，顯不足採。
四、綜上所述，足見被告子○○所辯各節應係卸責之詞，均不足
    採。此外，復有虛設行號證件資料二十二份、虛設行號稅捐
    資料四份、虛設行號水電支出三本、支票票貼紀錄簿九份、
    支票帳戶資料十一份、支票存根四十冊、存摺八十五本、行
    庫貸款資料三冊外加一份、退票資一冊及財稅中心提供之發
    票明細一冊、豐池、永堡、隆泉、羅得、惠而普、惠安、聯
    乙、濟同、雅新等公司借款申請案件資料各一份、中小企銀
    總行92年10月14日以九二審管字第０九二００一四０七三號
    函檢送之「授信案件授權規章」、「台灣企銀授信案件授權
    要點」各一份（本院更一卷第二宗第七頁至第十四頁）及解
    連城、黃銘欽、辜顯榮、申○○、陳金泉、李秀玉、胡智益
    等七人借款申請資料共七份（外放）在卷可稽。
    本件事證明確，被告子○○之上開犯行堪予認定，應依法論
    科。
五、刑法修正比較適用：按被告行為後，刑法部分條文業於94年
    1月7日修正，同年2月2日經總統令公布，並自95年7月1日起
    施行。修正後刑法第2條第1項規定：「行為後法律有變更者
    ，適用行為時之法律。但行為後之法律有利於行為人者，適
    用最有利於行為人之法律」。
(一)、公務員定義修正：
  按「稱公務員者，謂依法令從事於公務之人員」；又「依據
    法令從事公務之人員，犯本條例之罪者，依本條例處斷」；
    94年2月2日修正前刑法第10條第2項、95年5月30日修正前貪
    污治罪條例第2條前段，分別定有明文。上開法條已分別修
    正如下：
    刑法第10條第2項：「稱公務員者，謂下列人員：一依法令
    服務於國家、地方自治團體所屬機關而具有法定職務權限，
    以及其他依法令從事於公共事務，而具有法定職務權限者。
    二受國家、地方自治團體所屬機關依法委託，從事與委託機
    關權限有關之公共事務者」；貪污治罪條例第2條：「公務
    員犯本條例之罪者，依本條例處斷」，並均自95年7月1日生
    效施行。是自95年7月1日起，有關貪污治罪條例犯罪主體「
    公務員」之定義，即應依修正後之現行刑法第10條第2項認
    定之。因此，公務人員瀆職犯罪所保護之法益，係人民對於
    公務的廉潔與公正的信賴，因此就人民的認知而言，對於國
    家或地方自治團體所屬機關人員固然有此信賴之期待，於公
    立銀行之情形，公立銀行本質上不僅有異於國家或地方自治
    團體，行員僅係受雇於公立銀行，對於國家或地方自治團體
    並無負有特別保護義務及服從義務。又新修正刑法第10條第
    2項第2款所定：「從事與『委託機關權限』有關之公共事務
    者」之受委託公務員身分之成立，解釋上應指該公務機關所
    委託承辦者，為該機關公權力範圍內之公務，受委託人因而
    享有公務上之職權及公權力主體之身分，於其受委託之範圍
    內行使公務主體之權力者，始足當之。
  經查本件公訴人認被告子○○涉犯有貪污治罪條例所受賄賂
    罪嫌，無非以被告係臺灣中小企銀行員，均係屬貪污治罪條
    例第二條規定依法令從事公務之人員。惟該條例第二條所謂
    依法令「從事公務」之人員，必所執行之事務，係公權力範
    圍內之公務，始該當之。如所執行是私經濟行為，或發生私
    法上權義關係者，即非屬執行公權力範圍之公務，則執行該
    事務之人即未享有公法上之權力，即難認係依法令「從事公
    務」之人員。本件臺企中小企業銀行原為公營行庫，87年1
    月22日始改制為民營銀行（下稱中小企銀學甲分行）（有臺
    灣中小企業銀行總行八十九年二月十四日八九人任字第○一
    ○三○號函在卷可稽（第一審(二)卷第46頁）），又查貪污治
    罪條例第二條規定之犯罪主體，自應依九十五年七月一日施
    行修正後刑法第十條第二項規定，已如上述，則本件被告所
    為前揭准予核貸之行為，與一般民營銀行核准房屋貸款，並
    無二致，應認非關國家權力實質運作，乃係單純私法上之經
    濟行為（最高法院六十九年年度台上字第二九八二號判例參
    照）。則被告就所為核准貸款行為，要無前述執行國家公權
    力可言，故而於貪污治罪條例第二條規定修正後，被告其身
    分並非屬九十五年七月一日施行後刑法第十條第二項規定所
    稱之公務員，亦非貪污治罪條例所規範之犯罪主體。
(二)、牽連犯部分：又修正後之刑法亦刪除第55條關於牽連犯之規
    定。被告所為犯行若具有牽連犯之關係，依修正前即行為時
    之規定，應從一重之罪處斷，依修正後之刑法既已刪除牽連
    犯之規定，則所犯上述各罪應依數罪併罰之規定分論併罰。
    比較新舊法之規定，修正後之規定並非較有利於被告，依刑
    法第2條第1項之規定，亦應適用行為時之法律，即適用修正
    前刑法第55條牽連犯之規定，從一重處斷（最高法院95年第
    8次刑事庭會議決議、臺灣高等法院所屬法院因應新修正刑
    法修正座談會研討結論參照）。被告所犯兩罪間有方法結果
    之牽連關係，應從一重之修正前刑法第342條第1項背信罪處
    斷。
(三)、易科罰金折算標準部分－本件被告犯罪時之刑法第41條第1
    項前段規定：「犯最重本刑為5年以下有期徒刑以下之刑之
    罪，而受6個月以下有期徒刑或拘役之宣告，因身體、教育
    、職業、家庭之關係或其他正當事由，執行顯有困難者，得
    以1元以上3元以下折算一日，易科罰金。」又受刑人行為時
    之易科罰金折算標準，修正前罰金罰鍰提高標準條例第2條
    前段（現已刪除）規定，就其原定數額提高為100倍折算1日
    ，則本件受刑人行為時之易科罰金折算標準，應以銀元300
    元折算1日，經折算為新臺幣後，應以新臺幣900元折算為1
    日。惟95年7月1日修正公布施行之刑法第41條第1項前段則
    規定：「犯最重本刑為五年以下有期徒刑以下之刑之罪，而
    受六個月以下有期徒刑或拘役之宣告者，得以新臺幣一千元
    、二千元或三千元折算一日，易科罰金。」比較修正前後之
    易科罰金折算標準，以95年7月1日修正公布施行前之規定，
    較有利於受刑人，則應依刑法第2條第1項前段，適用修正前
    刑法第41條第1項前段規定，定其折算標準。
六、依上揭說明公務員法律定義之修正結果，被告已非非貪污治
    罪條例所規範之犯罪主體，核被告前揭所為，係犯刑法第
    342條第1項之背信罪，及行使刑法第215條之業務登載不實
    罪，檢察官起訴認被告係犯貪污治罪條例第6條之圖利罪，
    及刑法第213條之登載不實罪，起訴法條應予變更。關於此2
    罪，其法定刑之罰金部分，據修正後刑法施行法增訂第1條
    之1：「中華民國94年1月7日刑法修正施行後，刑法分則編
    所定罰金之貨幣單位為新臺幣。94年1月7日刑法修正時，刑
    法分則編未修正之條文定有罰金者，自94年1月7日刑法修正
    施行後，就其所定數額提高為30倍。但72年6月26日至94年1
    月7日新增或修正之條文，就其所定數額提高為3倍。」及刑
    法第33條第5款修正為：「主刑之種類如下：五、罰金：新
    臺幣1千元以上，以百元計算之」等規定，是依修正後之法
    律，刑法第215條、第342第1項之罰金刑部分，最低為新台
    幣1千元；然依被告行為時之刑罰法律，即罰金罰鍰提高標
    準條例第1條前段規定之提高倍數10倍及刑法第33條第5款規
    定之罰金最低額1元計算，最低額僅為新臺幣3元。因此，比
    較上述修正前、後之刑法，自以修正前刑法較有利於被告。
七、按刑法第三百四十二條之背信罪，係指為他人處理事務之受
    任人，意圖為自己或第三人不法之利益，或損害本人之利益
    ，而違背其任務之行為而言。所謂為他人，係指受他人委任
    ，而為其處理事務而言。至所所謂「違背其任務」，除指受
    任人違背委任關係之義務外，尚包括受託事務處分權限之濫
    用在內，如此始符合本條規範受任人應誠實信用處理事務之
    本旨。受任人為本人與第三人訂立有償契約時，自應盡其應
    盡之注意義務，以維護本人之利益（最高法院四九年度台上
    字第一五三○號判例、八十六年度台上字第三六二九號判決
    意旨參照）。又按「意圖損害本人之利益」之「利益」，係
    指一切足令其本人之財產增加經濟價值，包括現實財物及其
    他一切財產利益（含有形、無形、消極與積極之財產利益）
    而言。查被告子○○於戊○○辦理貸款時，任台企銀行學甲
    分行經理職務，負責綜理該分行各類放款案件及決行工作，
    係為中小企銀學甲分行處理事務之人，渠與台企銀行間，依
    公司法第廿九條第二項、第卅九條規定係屬委任關係，對渠
    等受任職務負有忠實執行之義務，竟未依法履行誠信義務，
    以維護本人之利益而為不實放款行為，足生損害於臺企銀行
    ，事證已明，堪以認定。
八、核被告子○○前揭行為，係犯修正前刑法第342條第1項背信
    罪，又被告子○○提供不實之申○○個人資料表予行員乙○○，使不知情之乙○○登載於職務上所掌之徵信報告部分，
    係犯刑法第二百十五條之間接正犯。公訴意旨認係犯修正前
    貪污治罪條例第四條第一項第五款之罪，同法第二百十三條
    之間接正犯，起訴法條均有不當，應予變更。至銀行法第
    125-2條銀行負責人或職員，意圖為自己或第三人不法之利
    益，或損害銀行之利益，而為違背其職務之行為，致生損害
    於銀行之財產或其他利益者，處三年以上十年以下有期徒刑
    ，得併科新臺幣一億元以下罰金之規定，乃係被告行為後民
    國八十九年十一月一日修正時之增修條文，被告上揭行為自
    不適用，合予敘明。被告子○○所犯上開背信犯行與偽造文
    書罪間，有方法結果之牽連關係，應從一重之背信罪處斷。
    至本件被告子○○所犯背信罪部分，係基於幫助戊○○「違
    規辦理超值放款」之單一目的約定，其後審核時多次簽章行
    為未忠實履行其受委任審核放款義務，係違背其受委任之單
    一忠實義務，但均為達成貸放前揭貸款額度之單一目的，應
    僅論以一次背信行為，併此敘明。至公訴人認被告所犯收受
    違背職務收受賄賂罪與背信罪之有罪判決，具有犯罪之競合
    關係，爰不另為無罪之諭知，併此說明。
九、原審對被告論罪科刑，固非無見。惟(一)被告前揭所為核准貸
    款行為，此乃屬單純私法上經濟行為，不涉及國家機關公權
    力之行使或公共事務之執行，自非貪污治罪條例第二條所定
    依法令「從事公務」之人員，原審未及審酌貪污治罪條例第
    二條及刑法第十條第二項規定之修正，就檢察官起訴被告對
    於違背職務之行為收受賄賂罪部分（公訴人起訴基本社會事
    實相同），予以變更起訴法條，仍依六十二年八月十七日修
    正之勘亂時期貪污治罪條例之規定論罪科刑，自有違誤，(二)
    又其犯罪時間，在中華民國96年4月24日以前，所犯合於減
    刑條件，未及予以減刑，亦有未合。被告上訴否認犯罪，固
    無可取，然原判決既有可議，自應由本院撤銷改判。爰審酌
    被告子○○犯罪之動機、目的、手段、犯罪所生之危害及犯
    罪後之態度及等一切情狀及斟酌同一銀行七十九年違法貸款
    案（本院重上更(三)字第437號）刑度，量處如主文第二項所
    示之刑，又其犯罪時間，在中華民國96年4月24日以前，所
    犯合於減刑條件，依中華民國九十六年罪犯減刑條例第二條
    第一項第三款減刑其二分之一，並諭知易科罰金之折算標準
    。
參、被告戊○○部分：
一、公訴意旨略以：
(一)、戊○○（所涉詐欺及偽造文書罪嫌部分移由台灣高等法院台
    南分院併案審理）於民國七十五年六月五日開設銘琇眼鏡實
    業有限公司，八十一年六月十九日復開設聯乙興業有限公司
    ，八十二年二月十三日又與午○○、陳聰遠（所涉詐欺及偽
    造文書罪嫌部分移由台灣台南地方法院併案審理）合夥開設
    台翔眼鏡實業有限公司，未料適逢景氣低迷而不堪虧損，三
    人竟基於意圖為自己不法所有及業務上文書登載不實之概括
    犯意聯絡，自八十三年三月間起，利用親友李國郁、甲○○
    、寅○○○、未○○、己○○、丁○○、癸○○、劉哲嘉、
    陳美伶等人名義虛設群發眼鏡實業有限公司、惠而普光學有
    限公司、羅得光學有限公司、惠安眼鏡實業有限公司、鼎通
    興業有限公司、泓門企業有限公司、永堡企業有限公司、豐
    池興業有限公司及隆泉興業有限公司等九家行號，並僱用具
    有業務上文書登載不實犯意聯絡之庚○○、卯○○在台南市
    稅捐稽徵處稅務員施克洲（戊○○自八十四年一月起至八十
    五年三月止，每月支付新台幣六萬元予施克洲作為報酬）指
    導下，於前述十二家公司行號間，相互虛偽開立銷貨統一發
    票及支付貨款支票，製造假業績以美化帳面，旋分別持向台
    灣銀行台南分行、台灣銀行岡山分行、台灣中小企業銀行開
    元分行、台南市第二信用合作社總社（現改為中興銀行赤崁
    分行）、華南銀行西台南分金華路辦事處、華南銀行南都分
    行、上海商業銀行東台南分行、彰化銀行延平分行、華南銀
    行永康分行等九家行庫辦理信用貸款或客票融資（俗稱貼現
    ），致使銀行陷於錯誤，而交付如附表一所示之款項二億零
    一百九十五萬元，迄八十五年四月一日，戊○○等人將旗下
    前述十二家公司一齊放倒，貸款銀行始知受騙。
(二)、子○○於八十四年間，擔任台灣中小企業銀行學甲分行經理
    ，負責綜理該分行各類放款案件及決行工作，係依據法令從
    事公務之人員，明知戊○○、陳聰遠、午○○等人所設立之
    群發眼鏡實業、惠而普光學、羅得光學、惠安眼鏡實業、鼎
    通興業、泓門企業、永堡企業、豐池興業及隆泉興業等九家
    有限公司均係虛設之行號，且名下土地或建物均已在其他行
    庫辦理抵押權設定借款在案，竟於八十四年九月初與戊○○
    協議將前揭在其他行庫之抵押借款案件移轉至該管之學甲分
    行違規辦理超值放款，並期約於超貸完成之後，由戊○○等
    人支付超貸部分金額百分之五作為賄款，自八十四年九月八
    日起至八十五年四月一日止，子○○依前開約定違背經理應
    盡職責，不顧承辦徵信丑○○、乙○○、授信陳錦聰、襄理
    壬○○、副理辛○○等行員之反對，濫權以無擔保放款、以
    前述虛設行號虛偽互開支票提供客票融資放款及以未完工建
    物製作虛偽之不動產買賣合約書辦理抵押權設定放款，且未
    對個人授信金額達一千萬元以上之解連城貸款申請案，徵提
    年度綜合所得稅結算申報書影本，又提供不實之申○○個人
    資料表予行員乙○○，使不知情之乙○○登載於職務上所掌
    之徵信報告上，足以生損害於台灣中小企業銀行及申○○，
    總計貸放如附表二所示之案件，其累計金額為一億九千三百
    萬元，期約賄款金額為六百零五萬元，惟事後戊○○僅分批
    交付子○○十五萬至九十萬元不等之賄款，總計子○○收受
    之賄款為一百三十五萬元，餘期約賄款四百七十萬元，因八
    十五年四月一日戊○○等人得款潛逃而未及收受。
(三)、案經法務部調查局台南縣調查站移送及檢察官自動檢舉偵辦
    。因認被告戊○○涉犯貪污治罪條例第十一條第二項、第一
    項之行賄罪嫌。
二、本件審理之範圍（即起訴之範圍）：
    公訴意旨認本案被告戊○○所涉行賄罪與詐欺、偽造文書罪
    並無裁判上一罪關係，故將所涉詐欺及偽造文書罪嫌部分移
    由本院併另案（87年上訴字第1078號）審理，有起訴書在卷
    足憑。嗣本院就該另案審理後，認「被告戊○○向如附表一
    所示之銀行借貸款項，均係單獨各以每一公司行號分別向各
    不相同之銀行貸款，且均有提供不動產擔保，並有正常按期
    攤還，迨其發生如上之財務困難時始無法繳款，亦應係「被
    倒債拖垮」至無法清償借款，尚難認係惡意放倒各公司，且
    其於公司倒閉後仍盡力償還四百萬元，顯非無誠意處理債務
    ，應無詐欺犯意可言」，而就詐欺部份不另為無罪之諭知（
    似應退回而非不另為無罪諭知）有本院87年上訴字第1078
    號判決在卷可稽，至於併辦之偽造文書罪部分因詐欺罪不另
    為無罪之諭知而未受追訴，然檢察官於併辦詐欺經本院認無
    罪後，並未再起訴。因而有關被告戊○○涉嫌貪污之罪，與
    移送併辦之詐欺、偽造文書等罪，並無裁判上一罪之關係，
    故本院審理範圍僅限於行賄部分，至所涉詐欺及偽造文書罪
    嫌部分應由檢察官另行處理，合先敘明。
三、刑法修正比較適用：
(一)、按被告行為後，刑法部分條文業於94年1月7日修正，同年 2
    月 2日經總統令公布，並自95年7月1日起施行。修正後刑法
    第2條第1項規定：「行為後法律有變更者，適用行為時之法
    律。但行為後之法律有利於行為人者，適用最有利於行為人
    之法律」。按「稱公務員者，謂依法令從事於公務之人員」
    ；又「依據法令從事公務之人員，犯本條例之罪者，依本條
    例處斷」；94年2月2日修正前刑法第10條第2項、95年5月30
    日修正前貪污治罪條例第 2條前段，分別定有明文。上開法
    條已分別修正如下：刑法第10條第 2項：「稱公務員者，謂
    下列人員：一依法令服務於國家、地方自治團體所屬機關而
    具有法定職務權限，以及其他依法令從事於公共事務，而具
    有法定職務權限者。二受國家、地方自治團體所屬機關依法
    委託，從事與委託機關權限有關之公共事務者」；貪污治罪
    條例第 2條：「公務員犯本條例之罪者，依本條例處斷」，
    並均自95年7月1日生效施行。是自95年7月1日起，有關貪污
    治罪條例犯罪主體「公務員」之定義，即應依修正後之現行
    刑法第10條第 2項認定之。因此，公務人員瀆職犯罪所保護
    之法益，係人民對於公務的廉潔與公正的信賴，因此就人民
    的認知而言，對於國家或地方自治團體所屬機關人員固然有
    此信賴之期待，於公立銀行之情形，公立銀行本質上不僅有
    異於國家或地方自治團體，行員僅係受雇於公立銀行，對於
    國家或地方自治團體並無負有特別保護義務及服從義務。又
    新修正刑法第10條第2項第2款所定：「從事與『委託機關權
    限』有關之公共事務者」之受委託公務員身分之成立，解釋
    上應指該公務機關所委託承辦者，為該機關公權力範圍內之
    公務，受委託人因而享有公務上之職權及公權力主體之身分
    ，於其受委託之範圍內行使公務主體之權力者，始足當之。
(二)、經查本件公訴人認被告戊○○涉有行賄罪嫌，無非以被告子
    ○○係臺灣中小企銀經理，係屬貪污治罪條例第二條規定依
    法令從事公務之人員。惟查本件臺企中小企業銀行原為公營
    行庫，87年1月22日始改制為民營銀行（下稱中小企銀學甲
    分行）（有臺灣中小企業銀行總行八十九年二月十四日八九
    人任字第○一○三○號函在卷可稽（第一審(二)卷第46頁））
    ；又貪污治罪條例第二條所謂依法令「從事公務」之人員，
    必所執行之事務，係公權力範圍內之公務，始該當之。如所
    執行是私經濟行為，或發生私法上權義關係者，即非屬執行
    公權力範圍之公務，則執行該事務之人即未享有公法上之權
    力，即難認係依法令「從事公務」之人員。則本件共同被告
    子○○所為前揭准予核貸之行為，即非關國家權力實質運作
    ，乃係單純私法上之經濟行為（最高法院六十九年年度台上
    字第二九八二號判例參照）。故而於貪污治罪條例第二條規
    定修正後，子○○之身分並非屬九十五年七月一日施行後刑
    法第十條第二項規定所稱之公務員，亦非貪污治罪條例所規
    範之犯罪主體。
四、按貪污治罪條例第十條（於八十五年十月二十五日經立法院
    修正總統公佈，改為第十一條）之行賄罪，係以對於同條例
    對於第二條人員，關於違背職務之行為，交付賄賂為其構成
    要件，惟公務員之定義業已修正如上，被告對之行賄之中小
    企銀經理子○○之身分，已非屬九十五年七月一日施行後刑
    法第十條第二項規定所稱之公務員，亦非貪污治罪條例所規
    範之犯罪主體，與該條例行賄罪構成要件不合。又按刑法第
    2 條第 1項之比較適用係指行為人行為時與行為後裁判時之
    法律皆有處罰之規定為前提要件。故若行為後法律有變更，
    因「犯罪構成要件之變更」「致不成立犯罪」，或依「裁判
    時之法律已無處罰之規定」，則屬「除罪化」之情形，不生
    新舊法比較適用之問題。茲刑法第10條第2項對於公務員定
    義之修正目的係為避免不當擴大刑罰權之情形，而對公務員
    之範圍加以限縮，性質上屬於刑罰權的減縮。故如所犯係以
    公務員為成立要件之罪，刑罰權限縮之結果致非屬公務員，
    即與新法之犯罪構成要件不合，依裁判時之法律即無處罰之
    規定，應不生新舊法比較之問題，即屬刑事訴訟法第302條
    第4款規定之犯罪後法律已廢止其刑罰，應諭知免訴判決（
    參照最高法院93年度台上字第3397、3698號、94年度台上字
    第2659號判決關於貪污治罪條例第6條第1項圖利罪修正後之
    適用，及本院暨所屬法院95年6月因應新修正刑法施行座談
    會結論參照）。原審就此未及斟酌，遽認被告有行賄罪犯行
    ，並加以論罪科刑，容有未洽，被告上訴意旨雖未據此指摘
    原判決採證不當，惟其否認其有犯罪，為有理由，自應由本
    院將被告戊○○部分撤銷、改諭知被告戊○○免訴之判決。
據上論斷，應依刑事訴訟法第三百六十九條第一項前段、第三百
六十四條、第二百九十九條第一項前段、第三百零二條第四款、
刑法第二條第一項、修正前刑法第三百四十二條第一項、第二百
十五條、第五十五條、第四十一條第一項、修正前罰金罰鍰提高
標準條例第一條前段、第二條（現已刪除）、中華民國九十六年
罪犯減刑條例第二條第一項第三款判決如主文。
本案經檢察官羅清溪到庭執行職務。
中　　華　　民　　國　　96　　年　　9 　　月　　11　　日
                  刑事第三庭    審判長法　官  陳義仲
                                      法　官  蘇清水
                                      法　官  宋明蒼
以上正本證明與原本無異。
被告不得上訴。
檢察官如不服本判決，應於判決送達後十日內向本院提出上訴狀
，其未敘述理由者並應於提出上訴狀後十日內向本院補提理由書
（應附繕本)。
                                      書記官  蔡蘭櫻
中　　華　　民　　國　　96　　年　　9 　　月　　11　　日
附錄本案論罪科刑法條全文：
中華民國刑法第342條：
（背信罪）
為他人處理事務，意圖為自己或第三人不法之利益，或損害本人
之利益，而為違背其任務之行為，致生損害於本人之財產或其他
利益者，處5年以下有期徒刑、拘役或科或併科1千元以下罰金。
前項之未遂犯罰之。
刑法第215條：
從事業務之人，明知為不實之事項，而登載於其業務上作成之文
書，足以生損害於公眾或他人者，處三年以下有期徒刑、拘役或
五百元以下罰金。
